【裁判字號】    90,訴,657
【裁判日期】    920326
【裁判案由】    偽造文書等
【裁判全文】
臺灣嘉義地方法院刑事判決                            九十年度訴字第六五七號
    公  訴  人  臺灣嘉義地方法院檢察署檢察官
    被      告  乙○○○
右列被告因詐欺案件，經檢察官提起公訴（九十一年度偵字第六四一三號），本院判
決如左：
    主  文
乙○○○連續行使偽造私文書，足以生損害於他人，處有期徒刑柒月。
    事  實
一、乙○○○於民國八十七年十一月八日召集每會新台幣（下同）二萬元之民間互助
    會，自任會首，含會首共二十二會，會期至八十九年八月八日止，約定於每月八
    日，在嘉義縣朴子市乙○○○之居處開標，採內標制（公訴人誤為外標制）。乙○○○竟基於意圖為自己不法之所有之概括犯意，利用有會員未參與開標之際，
    連續於如附表所示之日期，先後偽稱「己○○○、戊○○」（二人為母子，共同
    參加二會）、甲○○等人投標，在標單上書寫如附表所示之標金及姓名，並持以
    向在場參與競標之活會會員行使，得標後以如附表詐騙方式欄所示方式通知「己○○○、戊○○」、甲○○及各該次標會時尚屬活會之會員，使「己○○○、戊○○」、甲○○及各該次之其餘活會會員，均陷於錯誤，而分別交付會款與乙○○○，並足以生損害於「己○○○、戊○○」、甲○○等人，乙○○○詐得如附
    表所示之會款。嗣於八十九年八月間因乙○○○宣告倒會，經丁○○、甲○○互
    核標單，發現二人均各有一活會尚未標取，始查知上情。
二、案經丁○○、甲○○訴由臺灣嘉義地方法院檢察署檢察官提起公訴。
    理  由
一、訊據被告乙○○○坦承於前開時、地召集上述互助會，嗣簽發三十一萬元之本票
    予告訴人甲○○、簽發八十萬元之本票予「己○○○、戊○○」之情，惟否認有
    何偽造文書及詐欺之犯行，辯稱：伊先生在丁○○店裡工作，伊不可能冒標，如
    有冒標情形，告訴人甲○○、丁○○係同事，豈有不知情之理；標會有時會腳人
    沒有到，打電話告訴伊說他們要標多少，有替他們寫標單；「黃月美」、「阿嘉
    、阿鴻」等會均為甲○○、「己○○○、戊○○」等人自己標下來，伊收了會錢
    交給其等後，其等再借給伊的，不是冒標的；告訴人甲○○前後之指述均不一致
    ；告訴人甲○○說她是尾會，應該是三十九萬元（按：被告與告訴人甲○○均曾
    誤陳為四十二萬元，嗣均已更正陳述），且借伊二十萬元，總共應有五十幾萬元
    ，為何伊開三十三萬元的票（按：依提出之本票，合計為三十一萬元），甲○○
    會接受；告訴人甲○○陳稱被告滿會後避不見面，又從告訴人甲○○之夫住院係
    在八十九年六月間，因此可見被告返還告訴人甲○○十三萬元係在滿會之前；告
    訴人甲○○承認將標得的錢借二十萬元給伊，可見伊沒有冒標；告訴人甲○○稱
    是在尾會到後才知伊冒標，若此，告訴人甲○○在尾會前以何名義向伊要錢；八
    十九年三月丙○○與她先生本來要標會，因甲○○打電話進來標，丙○○的先生
    就說讓她標，後來丙○○就於八十九年四月才標，因此可證明伊沒有冒標云云，
    惟查：
  (一)被告冒標告訴人甲○○以「黃月美」名義參加之互助會、以及冒標「己○○○、
    戊○○」共同以「阿嘉」、「阿鴻」名義參加之二會互助會等情，業據告訴人甲○○、證人己○○○、戊○○於偵查中或本院調查中供述或證述明確，並有該互
    助會簿影本（見臺灣嘉義地方法院檢察署九十年發查字第四六五號卷第四至六頁
    ）、被告簽發予告訴人甲○○之本票十六張（合計三十一萬元，見本院卷第四八
    至五三頁）在卷，以及其他會員庚○○、辛○○、丙○○證述（均見本院九十一
    年十月二十四日訊問筆錄）在卷。
  (二)被告辯稱「黃月美」、「阿嘉」、「阿鴻」等三會均係告訴人甲○○與「己○○○、戊○○」標下來後借給伊的云云，業據甲○○與己○○○堅決否認，按被告
    並不否認簽發本票予告訴人甲○○及「己○○○、戊○○」等人，因而其等既持
    有被告簽發之本票，已有債權法上之保障，自無甘犯誣告罪及偽證罪之刑責來誣
    指被告冒標之理；況被告所辯告訴人甲○○及「己○○○、戊○○」等人均係自
    己標會下來後再借給伊的，嗣後其等只要繳活會的錢，利息部分由伊代繳云云，
    經核「阿嘉」、「阿鴻」、「黃月美」等三會均屬互助會中期標取的會，而一般
    互助會中期的利息均因欲標取之人較多，致得標之利息較高，此可自本件互助會
    之會員簿所載利息可知，亦即標取之人通常都是自己需要用錢始會標取，因而，
    如該三會均是甲○○及己○○○、戊○○自己標取的，實無理由全額（約三十幾
    萬元）轉借給被告之理，且如被告所辯，「己○○○、戊○○」甚至在兩次得標
    後均另外再拿自己的錢（約十萬元）補足四十萬元來借給被告云云，除非「己○○○、戊○○」二人為至愚之人，否則豈有如此之舉，是被告此部分之辯詞，顯
    悖常情，而不可採信。
  (三)又按告訴人、證人之陳述有部分前後不符，或相互間有所歧異時，究竟何者為可
    採，法院仍得本其自由心證予以斟酌，非謂一有不符或矛盾，即應認其全部均為
    不可採信，其基本事實之陳述，若果與真實性無礙時，則仍非不得予以採信，最
    高法院著有七十四年台上字第一五九九號判例可資參照，經查，告訴人甲○○於
    偵查中之數次指述固然略有出入，然核其偵查中之指述及其於本院中之陳述，對
    於其先借二十萬元（或稱十幾萬元）給被告，嗣發現被告冒標其互助會，經催討
    被告先返還十一萬元（被告原本還十三萬元，但又向其借二萬元），最後經雙方
    會算，借款及冒標之會款以三十一萬元計算等基本事實之陳述，並無指述不一之
    情形，是被告辯稱告訴人甲○○指述不一云云，尚難採信。
  (四)至被告辯稱告訴人甲○○說她是尾會，且借我二十萬，應該是三十九萬元，總共
    應有五十幾萬元，為何伊開三十三萬元的票（依實際本票計算為三十一萬元），
    甲○○會接受云云，經查：
    1.本院就此部分訊問告訴人甲○○，其陳稱：「白梅春會我借了她十幾萬元，有
      時候我要付給被告的死會會錢時，就用抵銷的方式，沒有再給她死會會款。至
      於最後會算時這部分還欠多少錢，我也算不清楚。但是當時雙方算起來是三十
      一萬元，所以被告就開三十一萬元本票給我。如果叫我再把金錢往來明細確實
      計算，我也算不出來了。因為有時候我幫她出什麼錢，她有時候說要還我，全
      部一起算起來就是這個數目。」（見本院卷第一六○頁）
    2.又查，被告與告訴人甲○○對於如果告訴人甲○○係尾會可取得三十九萬元、
      被告在先前曾向告訴人甲○○借二十萬元左右，以及被告曾返還十一萬元（本
      來被告還十三萬元，但又向其借二萬元）等情均無爭執，因此如果告訴人甲○○指述被告冒標之情事為真實，則被告應共欠告訴人甲○○五十九萬元，減除
      已清償之十一萬元，被告應尚欠告訴人四十八萬元，故被告則屢以其僅開三十
      一萬元給告訴人甲○○，為何告訴人甲○○會接受等語資為抗辯。
    3.經核告訴人甲○○標取「白梅春」該互助會之時間為八十八年十月份，有該互
      助會簿可查，又告訴人甲○○將「白梅春」標下後即成為「死會」，每月固定
      要繳交兩萬元之死會會錢，由於會錢需繳給會首即被告，因此告訴人甲○○陳
      稱『其將「白梅春」該會標得之會錢借十幾萬元，嗣後將此筆借款用作抵銷該
      會之死會會款』等語，應符常情，而可採信。
    4.再查，告訴人甲○○標取「白梅春」該會之後，尚有十會之活會，扣除「黃月
      美」、「蔡明珊」二會為告訴人甲○○參加全部或半會（因自己得標，不可能
      再向自己繳交死會會款），告訴人甲○○就「白梅春」此會尚有八會半之死會
      會款（每會死會二萬元，即十七萬元）應繳交，故而被告與告訴人甲○○會算
      時自然會再將此十七萬元扣除，如此，被告與告訴人甲○○會算出三十一萬元
      ，非不合理，是被告以告訴人甲○○無法清楚交代此三十一萬元之計算過程，
      可見告訴人甲○○指述不可採之抗辯，仍非可採。
    5.從而，被告冒標告訴人甲○○之「黃月美」該會互助會，並於尾會後與告訴人
      甲○○將先前借款及此次冒標部分，會算為三十一萬元之情，既經認定，則被
      告其餘所辯：「告訴人甲○○陳稱被告滿會後避不見面，又從告訴人甲○○之
      夫住院係在八十九年六月間，因此可見被告返還告訴人甲○○十三萬元係在滿
      會之前；告訴人甲○○承認將標得的錢借二十萬元給伊，可見伊沒有冒標；告
      訴人甲○○稱是在尾會到後才知伊冒標，若此，告訴人甲○○在尾會前以何名
      義向伊要錢」云云，自均無可信。
  (五)被告另辯稱：八十九年三月丙○○與她先生本來要標會，因甲○○打電話進來標
    ，丙○○的先生就說讓她標，後來丙○○就於八十九年四月才標云云，經查，證
    人丙○○證稱：其先生在一次沒有標到時說既然阿春（就是白梅春）要標，那就
    讓她標好了等語（見本院卷第一四一頁），惟核八十九年三月得標之人為「蔡明
    珊」，而該會乃告訴人甲○○（以其女蔡明珊之名，實為甲○○出錢）與被告之
    女張惠敏各半會之會，告訴人甲○○本即承認該會其有得標並拿到錢，因此證人
    丙○○所證僅能證明告訴人甲○○有標取「蔡明珊」該會，尚與八十九年二月得
    標之「黃月美」該會，究竟係被告冒標或告訴人甲○○自己標得無涉，是證人丙○○之證詞尚難資為有利被告之證言。
  (六)綜上所述，本件事證明確，被告冒標「己○○○、戊○○」、甲○○之會，並向
    各該次標會時尚屬活會之會員詐欺之犯行堪以認定。
二、據被告於偵訊中供稱：「（白梅春年１０月標三千二百元是你寫的？）（提示）
    對」、「（有無寫標單？）有」等語（見臺灣嘉義地方法院檢察署九十年發查字
    第四六五號卷第十二頁）；於本院審理時供稱：「（會腳投標時，是否必須填寫
    標單？）會以便條紙寫上姓名、金額，時間到了再開標。如果寫有相同金額的時
    候，我會翻日曆看是單數或是雙數，再決定由何人得標。有的會自己到場標，有
    的會打電話寄我標，我也會代寫標單。每一個月標會都會寫會單。」等語（見本
    院卷第一九四頁），足見被告有偽造標單冒標，查互助會之標單，乃依習慣足以
    表示其會員願出利息若干之意思，參與競標之用，有通知證明之性質，自屬刑法
    第二百二十條第一項以文書論之私文書。核被告所為，係犯刑法第二百十六條、
    第二百十條之行使偽造私文書罪及第三百三十九條第一項之詐欺取財罪。其偽造
    署押之行為，乃係偽造私文書之階段行為，偽造後復持以行使，偽造私文書之低
    度行為應為行使之高度行為所吸收，均不另論罪。而各次行使偽造私文書，同時
    向多數活會會員及被冒標之會員行詐，乃一行為而觸犯數罪名，為想像競合犯，
    應依刑法第五十五條規定從一重處斷。又其多次詐欺取財及多次行使偽造私文書
    犯行，均時間緊接，方法相同，犯罪構成要件亦同，顯係基於概括犯意反覆為之
    ，均為連續犯，均應依刑法第五十六條之規定論以一罪，並均加重其刑。被告所
    犯上開連續行使偽造私文書罪及連續詐欺取財罪間，有方法結果之牽連關係，為
    牽連犯，應依刑法第五十五條規定從一重之連續行使偽造私文書罪處斷。又附表
    編號１、２部分雖未經起訴，惟與已起訴且經本院為有罪判決之附表編號３部分
    ，有連續犯裁判上一罪關係，本院得併予審理，附此指明。爰審酌被告犯罪之動
    機、目的、手段、品行、與被害人平日之關係、犯罪所生損害及犯罪後之態度，
    與告訴人甲○○成立和解，惟未為全額清償，以及未與「己○○○、戊○○」成
    立和解，僅清償十萬元等一切情狀，量處如主文所示之刑。又偽造之標單均未扣
    案，據被告於本院審理時供稱標單均已丟棄未保留（見本院卷第一九四頁），因
    不能證明標單尚存在，故不予宣告沒收。
據上論結，應依刑事訴訟法第二百九十九條第一項前段、刑法第五十六條、第二百十
六條、第二百十條、第三百三十九條第一項、第五十五條、罰金罰鍰提高標準條例第
一條前段，判決如主文。
本案經檢察官黃正雄到庭執行職務。
中      華      民      國    九十二    年      三      月    二十六  日
                          臺灣嘉義地方法院刑事第三庭
                                審判長法  官  沈福財
                                      法  官  張育彰
                                      法  官  林福來
右正本證明與原本無異。
如不服本判決，應於判決送達後十日內向本院提出上訴狀（應附繕本）。
                                      書記官  尹玉琪
中      華      民      國    九十二    年      三      月    二十六  日
附錄本案論罪科刑法條：
刑法第二百十條：
偽造、變造私文書，足以生損害於公眾或他人者，處五年以下有期徒刑。
刑法第二百十六條：
行使第二百十條至第二百十五條之文書者，依偽造、變造文書或登載不實事項或使登
載不實事項之規定處斷。
刑法第三百三十九條第一項：
意圖為自己或第三人不法之所有，以詐術使人將本人或第三人之物交付者，處五年以
下有期徒刑、拘役或科或併科一千元以下罰金。
附表：
┌───┬────┬────┬───┬──────┬─────┬─────┐
│編  號│標會日期│遭冒標者│標  金│被詐欺之人  │詐得金額  │詐騙方式  │
├───┼────┼────┼───┼──────┼─────┼─────┤
│  １  │4.8.  │己○○○│2500元│己○○○、蕭│17500×17 │向己○○○│
│      │        │、戊○○│      │文嘉（二人合│＝297500元│、戊○○詐│
│      │        │（共同以│      │夥）、方坤龍│【其中蔡明│稱係某會員│
│      │        │阿嘉名義│      │、黃于津、莊│珊名義參加│得標，向其│
│      │        │參加）  │      │代展、蔡淑珍│之會，為被│餘之被詐欺│
│      │        │        │      │、張素真、白│告之女張惠│人稱「阿嘉│
│      │        │        │      │慧珍（二會半│敏與甲○○│」得標    │
│      │        │        │      │）、吳啟和、│（以女兒蔡│          │
│      │        │        │      │林東榮、張炩│明珊名義，│          │
│      │        │        │      │如、張惠敏（│實際上白慧│          │
│      │        │        │      │半會）、蘇麗│珍出錢）一│          │
│      │        │        │      │敏、丁○○、│人各半會】│          │
│      │        │        │      │庚○○、楊碩│          │          │
│      │        │        │      │殷          │          │          │
├───┼────┼────┼───┼──────┼─────┼─────┤
│  ２  │11.8.  │己○○○│3800元│己○○○、蕭│16200×10 │向己○○○│
│      │        │、戊○○│      │文嘉（二人合│＝162000元│、戊○○詐│
│      │        │（共同以│      │夥）、吳啟和│【其中蔡明│稱係某會員│
│      │        │阿鴻名義│      │、林東榮、張│珊名義參加│得標，向其│
│      │        │參加）  │      │炩如、張惠敏│之會，為被│餘之被詐欺│
│      │        │        │      │（半會）、蘇│告之女張惠│人稱「阿鴻│
│      │        │        │      │麗敏、丁○○│敏與甲○○│」得標    │
│      │        │        │      │、庚○○、楊│（以女兒蔡│          │
│      │        │        │      │碩殷        │明珊名義，│          │
│      │        │        │      │            │實際上白慧│          │
│      │        │        │      │            │珍出錢）一│          │
│      │        │        │      │            │人各半會】│          │
├───┼────┼────┼───┼──────┼─────┼─────┤
│  ３  │2.8.  │甲○○（│4200元│甲○○、張炩│15800×7  │向甲○○詐│
│      │        │以黃月美│      │如、張惠敏（│＝110600元│稱係某會員│
│      │        │名義參加│      │半會）、蘇麗│【其中蔡明│得標，向其│
│      │        │）      │      │敏、丁○○、│珊名義參加│餘之被詐欺│
│      │        │        │      │庚○○、楊碩│之會，為被│人稱「黃月│
│      │        │        │      │殷          │告之女張惠│美」得標  │
│      │        │        │      │            │敏與甲○○│          │
│      │        │        │      │            │（以女兒蔡│          │
│      │        │        │      │            │明珊名義，│          │
│      │        │        │      │            │實際上白慧│          │
│      │        │        │      │            │珍出錢）一│          │
│      │        │        │      │            │人各半會】│          │
└───┴────┴────┴───┴──────┴─────┴─────┘


司法院資訊處製作；財團法人民間司法改革基金會備份。
